臺灣基隆地方法院民事判決　　　　　　　　　　　　　九十三年度訴字第四０九號
　　原　　　告　乙○○
　　訴訟代理人　俞清松律師
　　被　　　告　甲○○○○○○.
　　訴訟代理人　郭百祿律師
當事人間返還不當得利等事件，本院於九十三年十二月二日言詞辯論終結，判決如下
：
    主  文
被告應給付原告新台幣貳佰柒拾萬捌仟元，及自民國八十八年五月二十一日起至清
償日止，按年息百分之五計算之利息。
原告其餘之訴駁回。
訴訟費用由被告負擔五分之四，餘由原告負擔。
    事實及理由
壹、程序方面：
    原告以單一之聲明主張數項訴訟標的而就各該訴訟標的定有先後請求裁判之順序
    ，於先位訴訟標的不合法或無理由時，即請求就備位訴訟標的為裁判，如先位訴
    訟標的有理由時，即不請求就備位訴訟標的為裁判者，與預備訴之合併須先位訴
    之聲明與備位訴之聲明，相互排斥而不相容者，尚屬有間，學說上稱為類似的預
    備訴之合併，此種訴之型態，基於訴訟經濟，並本於處分權主義原則，應無限制
    之理，法院裁判之方式，應仿預備訴之合併之例處理。而預備合併之訴，法院應
    依原告所列聲明及訴訟標的之順序，依次審判之，即應就先位之訴先為審判，必
    先位之訴無理由時，始得就預備之訴調查裁判（最高法院八十五年度台上字第一
    五二二號判決意旨參照）。至於類似的預備訴之合併，法院審理結果認為先位之
    訴訟標的無理由，後位之訴訟標有理由時，雖原告僅有單一聲明，但因訴之要素
    包括當事人、訴訟標的、訴之聲明三者，各該要素均為法院裁判之對象，非僅訴
    之聲明而已。本件原告對被告所提起之備位訴訟之性質，應屬類似的預備訴之合
    併，揆諸前揭說明，此種訴訟之形態應予承認，本院自應仿預備訴之合併之例依
    前開程序為審理判決。
貳、實體方面：
一、原告起訴主張被告前於民國（下同）八十七年間邀原告參與籌措資金，原告為參
    與投資，乃陸續自八十七年八月十八日起至八十八年一月二日止，多次以現金或
    匯款交付被告，合計為新台幣（下同）三百五十萬元，惟事後被告並未將原告列
    入股東名簿，亦不返還所收之款項，原告認為被告涉有詐欺取財之嫌，乃向台灣
    基隆地方法院檢察署提出刑事告訴。被告在該刑事案件偵查中，雖承認有向原告
    取款三百餘萬之事實，但辯稱「被告係向原告調借，並約定一年後歸還，後經原
    告同意再展延一年，並非讓原告投資」云云，因兩造並未簽訂任何書據，故承辦
    檢察官採信被告辯詞而為不起訴處分，有基隆地檢署八十八年度偵字第一０七六
    號、第三一四二號不起訴處分書可稽。但原告係以「參與投資」之意思交付款項
    ，惟被告卻認為其係向原告「調借現金」，顯然兩造之意思表示並未一致，其契
    約即為不成立。因此，被告受領原告交付款項，即屬無法律上原因而受利益，且
    致原告受有損害，故原告得依民法第一百七十九條、第一百八十二條第二項之規
    定，訴請被告返還不當得利；退而言之，縱認被告所稱其係向原告「調借現金」
    之辯詞可信，則其已逾承諾之清償期而迄未履行，原告亦得依據借貸關係及民法
    第二百零三條之規定，以備位聲明訴請被告清償借款三百五十萬元及法定遲延利
    息等語。
二、被告則以原告謂其陸續自八十七年八月十八日起至八十八年一月二日止，多次以
    現金或匯款交付被告，合計共達三百五十萬元云云，被告否認前開事實，依民事
    訴訟法第二百七十七條規定，當事人主張有利於己之事實者，就其事實有舉證責
    任，是原告就前述事實即前後交付被告三百五十萬元，應負舉證責任。又按刑事
    判決所為事實之認定，於獨立民事訴訟之裁判時本不受其拘束，‧‧‧，則原審
    依自由心證為與刑事判決相異之認定，即無違法之可言（最高法院五十年台上字
    第八七二號判例參照）。因此原告所引用不起訴處分書，其內容並不足以拘束獨
    立民事訴訟之裁判。況兩造之法律關係究係投資抑係借貸關係於駁回再議處分書
    中亦無確定之判斷。本件之癥結點在於兩造間之法律關係為何？若係投資關係，
    自不發生償還問題，亦無不當得利之情事；若係消費借貸，始生清償之問題。原
    告謂其係以參與投資之意思交付款項，惟被告卻認為其係向原告調借現金，兩造
    意思表示並未一致，其契約即為不成立，被告受領原告交付款項，即屬無法律上
    原因而受利益，致原告受有損害，致原告受有損害，依民法第一七九條、第一八
    二條第二項規定，得訴請被告返還不當得利云云，惟若當初原告交付款項於被告
    時，兩造若未達意思表示一致，原告豈有交付之理？雖兩造於刑事訴訟中，各就
    雙方之法律關係為何說法各異，但此並非即表示雙方意思表示不一致，原告主張
    依不當得利請求返還所受之利益，要無理由，請求駁回原告之訴等語置辯。
三、本件原告主張以參與投資之意思表示交付三百五十萬元款項予被告，被告則辯稱
    係以借貸之意思表示向原告取得借款合計二百七十三萬八千元，是兩造間所成立
    之意思表示究為投資或借貸？被告自原告所取得款項之金額為何？為本件爭點所
    在。茲分別論述如下：
  一按當事人互相意思表示一致者，無論其為明示或默示，契約即為成立，民法第一
    百五十三條第一項定有明文。學者亦認為契約之締結，有要約與承諾、要約與意
    思實現或交錯要約三種方式，無論採取何種方式，其內容必須完全一致，契約始
    能成立（參王澤鑑，基本理論債之發生，頁二○九）；當事人如無意識而為不合
    致之意思表示者，契約不成立，例如誤會他方意思表示之內容因而為意思表示者
    ，在客觀上意思表示並不合致，則雖表意人誤以為意思合致，契約仍不成立（參
    孫森焱，民法債偏總論上冊，頁三○）。是契約須當事人將欲為契約內容之旨，
    提示於他方，得他方之承諾，而後契約始能成立，一方所表示之意思與他方所表
    示之意思，彼此不一致者，他方當然不受拘束（最高法院八十三年度台上字第九
    五五號判決參照）；又當事人主張有金錢借貸關係存在，須就其發生所須具備之
    特別要件即金錢之交付及借貸之意思表示互相一致負舉證責任，若僅證明有金錢
    之交付，未證明借貸意思表示互相一致者，尚不能認為有金錢借貸關係存在（最
    高法院八十一年度台上字第二三七二號判決參照）。經查，原告陸續以匯款及現
    金方式交付被告二百七十三萬八千元乙情，為被告於偵查及本院審理時所不爭執
    （見本院九十三年十一月十七日言詞辯論筆錄），堪信原告確有陸續交付被告二
    百七十三萬八千元予被告收受之事實；惟原告既出於投資之意而交付上開款項，
    與被告收受上開款項之意係出於借貸，兩造所為之意思表示內容顯然並不一致，
    揆諸前揭說明，無論是原告所主張之投資契約或被告所抗辯之消費借貸契約，因
    契約當事人客觀上意思表示不合致，均難認有何契約關係成立。
  二次按當事人主張有利於己之事實者，就其事實有舉證之責任，民事訴訟法第二百
    七十七條前段定有明文。經查，原告主張因投資關係交付被告三百五十萬元，雖
    據原告於偵查時提出匯款單據、郵局存摺紀錄等為證，惟合計與其所述相符之金
    額共二百三十三萬八千元（見台灣基隆地方法院檢察署八十八年度偵字第一○七
    六號偵查卷第十六頁至十八頁、八十九年度偵續字第五五號偵查卷第三六頁至第
    三八頁），加上經被告承認有陸續收受原告交付之現款四十萬元，僅合計二百七
    十三萬八千元等情，業經被告於偵查（見台灣基隆地方法院檢察署八十九年度偵
    續字第五五號偵查卷第三五頁）及本院審理時（見九十三年十一月十七日言詞辯
    論筆錄）坦承在案，原告復未能就其已給付被告超過上開二百七十三萬八千元部
    分舉證以實其說，自無法就超過上開二百七十三萬八千元部分為有利於原告之認
    定，是堪信被告僅自原告處取得二百七十三萬八千元款項。
四、復按，無法律上之原因而受利益，致他人受有損害者，應返還其利益；又受領人
    於受領時，知無法律上之原因或其後知之者，應將受領時所得之利益，或知無法
    律上之原因時所現存之利益，附加利息，一併償還，民法第一百七十九條前段、
    第一百八十二條第二項均定有明文。經查，原、被告間之契約既因客觀上之意思
    表示不合致而未成立，已如前述，則原告本於投資目的所為之給付，已欠缺給付
    之原因，是被告受領原告所交付之上開給付即無法律上之原因，並因而受有利益
    ，致原告受有損害，原告自得請求被告返還上開不當得利；又原告雖自始均基於
    投資之意交付上開款項予被告，而被告亦均基於向原告借貸之目的收取原告陸續
    交付之款項，惟係直至原告發覺被告從未將其列入股東名簿時，才在八十八年二
    月三日向台灣基隆地方法院檢察署按鈴申告被告詐欺，並在被告於八十八年五月
    二十一日經檢察官傳喚到庭訊問，被告表示係以借貸方式向原告借款二百多萬元
    （見台灣基隆地方法院檢察署八十八年度偵字第一○七六號偵查卷第四十七頁背
    面）後，方知兩造客觀之意思表示並不合致，斯時被告才算知悉其無法律上之原
    因而獲有不當得利，故應自此時起附加利息返還。從而，原告主張依不當得利之
    法律關係，請求被告返還二百七十三萬八千元，及自八十八年五月二十一日起至
    清償日止，按年息百分之五計算之利息，為有理由，應予准許；逾此範圍之請求
    為無理由，應予駁回。
五、兩造其餘攻擊防禦方法，於判決之結果無影響，爰不一一審酌；且原告之先位請
    求既有理由，自無庸再就備位請求部分論述，均併予敘明。
六、據上論結：本件原告之訴為一部有理由，一部無理由，依民事訴訟法第七十九條
    ，判決如主文。
中　　　華　　　民　　　國　　九十三　　年　　 十二 　　月　　 十五 　　日
                                臺灣基隆地方法院民事庭
                                        法      官  林玉珮
右為正本係照原本作成。
對於本件判決如有不服，應於收受送達後二十日內向本院提出上訴書狀，敘述上訴之
理由，上訴於臺灣高等法院，並按他造當事人之人數附具繕本。
中　　　華　　　民　　　國　　九十三　　年　　 十二 　　月　　 十五 　　日
                                        法院書記官  湯惠芳
